ACORDAO-COMPLETO-2521043

ACÓRDÃO 3115/2022 ATA 18/2022 - SEGUNDA CÂMARA

VISTOS, relatados e discutidos estes autos de tomada de contas especial instaurada pelo Instituto Nacional de Colonização e Reforma Agrária (Incra) em desfavor do Instituto Interamericano de Cooperação para a Agricultura (IICA) , além de Gustavo Pereira da Silva Filho como então representante da entidade, diante da parcial impugnação das despesas supostamente incorridas no Convênio Incra/IICA/CRT/DF n.º 65.009/1996 a partir da falta de comprovação dos dispêndios no Contrato de Consultoria 778/98 destinado à "formulação e implementação de um plano de ação para o desenvolvimento sustentável dos assentamentos" sob o valor original de R$ 69.000,00;
ACORDAM os Ministros do Tribunal de Contas da União, reunidos em Sessão da 2ª Câmara, ante as razões expostas pelo Redator, em:
9.1. promover o arquivamento da presente tomada de contas especial, sem o julgamento do mérito, por ausência dos pressupostos de constituição e desenvolvimento válido e regular do processo, nos termos dos arts. 201, § 3º, e 212 do RITCU, diante dos elementos de convicção até aqui obtidos neste feito;
9.2. promover o envio de ciência preventiva e corretiva, nos termos do art. 9º da Resolução TCU n.º 315, de 2020, para que o Instituto Nacional de Colonização e Reforma Agrária passe a prever, em seus convênios ou instrumentos congêneres, o detalhamento individual dos dispêndios, na prestação de contas, para o auxílio-moradia, entre outras verbas de natureza pessoal ou indenizatória, buscando, com isso, permitir a efetiva responsabilização dos correspondentes beneficiários em face do inadimplemento da respectiva prestação de contas sobre essas verbas; e
9.3. enviar a cópia do presente Acórdão, com o Relatório e a Proposta de Deliberação, ao Instituto Nacional de Colonização e Reforma Agrária, para ciência e efetivo cumprimento do item 9.2 deste Acórdão, e ao Instituto Interamericano de Cooperação para a Agricultura, para ciência.

Tomada de Contas Especial instaurada pelo Instituto Nacional de Colonização e Reforma Agrária (Incra) em desfavor do Instituto Interamericano de Cooperação para a Agricultura (IICA), além de Gustavo Pereira da Silva Filho, como então representante da entidade, da impugnação parcial de despesas relativas ao Convênio Incra/IICA/CRT/DF n.º 65.009/1996, pela não comprovação de despesas relativas ao Contrato de Consultoria 778/98, que teve por objeto formulação e implementação de um plano de ação para o desenvolvimento sustentável dos assentamentos, pelo dano ao erário sob o valor original de R$ 69.000,00.

Segunda Câmara

Trata-se de tomada de contas especial instaurada pelo Instituto Nacional de Colonização e Reforma Agrária contra o Instituto Interamericano de Cooperação para a Agricultura (IICA) e Gustavo Pereira da Silva Filho, então representante da entidade.
O débito apontado refere-se à não comprovação de dispêndios no Contrato de Consultoria 778/98 destinado à "formulação e implementação de um plano de ação para o desenvolvimento sustentável dos assentamentos", sob o valor original de R$ 69.000,00.
Em conclusões uniformes, a unidade instrutora, o Ministério Público junto ao TCU e o Relator consideraram o débito elidido. Ponto sobre o qual não deve haver dissenso.
Ademais, a proposta do Relator é no sentido de arquivar os autos sem julgamento de mérito, diante da ausência dos pressupostos de constituição e desenvolvimento válido da TCE, reconhecendo o extenso lapso transcorrido desde a assinatura do convênio (1998) e a citação dos responsáveis (2016) . Comungo de tal compreensão.
Todavia, entendo pertinente apresentar esta Declaração de Voto, com vistas a aprofundar o debate sobre a imunidade de jurisdição alegada pelo Instituto Interamericano de Cooperação para a Agricultura (IICA) e não acatada pela unidade instrutora, pelo Ministério Público junto ao TCU e pelo Relator.
O Instituto Interamericano de Cooperação para a Agricultura alega possuir imunidade de jurisdição em relação a este Tribunal, garantida pelo artigo 22 do Acordo Básico entre o Governo da República Federativa do Brasil e o Instituto Interamericano de Cooperação para a Agricultura (IICA) , sobre Privilégios e Imunidades e Relações Institucionais (peça 25, p. 4-6) . 
Referido Acordo foi aprovado pelo Decreto Legislativo 216/1991 e promulgado pelo Decreto 361/1991, além de estar amparado na Convenção sobre o Instituto Interamericano de Cooperação para a Agricultura, assinada pelo Brasil, em Washington, no dia 6 de março de 1979 (Decreto Legislativo 60/1980 e Decreto 86.365/1981) .
O art. 2º do Acordo Básico possui o seguinte teor:
Art. 2º O Instituto, bem como seus bens e haveres, em qualquer parte e em poder de qualquer pessoa, gozarão de imunidade contra todo processo judicial, salvo nos casos particulares em que renuncie expressamente a essa imunidade. Subentende-se, entretanto, que essa renúncia de imunidade não terá o efeito de sujeitar os citados bens e haveres a nenhuma medida de execução.
 A questão principal é saber se a imunidade prevista no dispositivo acima abrangeria também as ações no TCU. O Ministério Público junto ao TCU considera que não, que a imunidade não afasta a jurisdição desta Corte (peça 26, p. 5) . 
Por outro lado, reconhece que a atuação do TCU não pode atingir bens e haveres da instituição, porquanto o artigo 3º do mesmo Acordo os protegeria:
Artigo 3º
Os locais do Instituto são invioláveis. Seus bens e haveres, em qualquer parte e em poder de qualquer pessoa, gozarão de imunidade contra busca, requisição, confisco, expropriação e contra qualquer outra forma de coação ou intervenção, seja de caráter executivo, administrativo, judicial ou legislativo.
Com o devido respeito, a interpretação conferida pelo parquet especializado, de que a imunidade judicial não afasta a jurisdição desta Corte, não parece a mais adequada.
Em princípio, verifica-se que o objetivo da concessão de imunidade, declinado nos próprios atos constitutivos da instituição, é justamente assegurar o exercício das funções e a realização dos propósitos da entidade, sem embaraços causados pelo sistema judiciário. Essa foi a escolha do Estado brasileiro ao subscrever, recepcionar e promulgar o tratado. 
Considero, nesse sentido, a conclusão de que ela não alcançaria as ações no Tribunal de Contas de apego excessivo à literalidade da norma. Em primeiro lugar, e esse não é o principal argumento, as repercussões da atuação do judiciário e do TCU nos interesses do instituto são semelhantes.  
Assim, por analogia, a imunidade judicial concedida deve fundamentar o afastamento da atuação do Tribunal de Contas. Em que pese as instâncias sejam independentes, não me parece que o legislador quis delimitar a restrição ao Poder Judiciário brasileiro.
Ademais, penso que manter a jurisdição do TCU e a imunidade judicial é incoerente com o próprio princípio constitucional da inafastabalidade do Poder Judiciário, o qual pode ser provocado para revisar as decisões desta Corte (artigo 5º, inc. XXXV, da Constituição) .
Ainda, tal interpretação poderia gerar uma situação absurda, na qual este Tribunal poderia atuar, atribuindo responsabilidades ao instituto e ao seu representante, mas a Procuradoria da República não poderia propor ação judicial relativa aos mesmos fatos. De igual forma, a AdvocaciaGeral da União não poderia executar na justiça eventual ação de cobrança dos débitos imputados por este Tribunal.
Por outro lado, o próprio MPTCU considera impossível sancionar e impor débito ao instituto, em vista da imunidade sobre bens e haveres tratadas no artigo 3º do Acordo. De modo que não seria muito útil a manutenção da jurisdição tão somente como um poder de agir do TCU, sem a possibilidade de impor qualquer gravame à instituição. 
Em acréscimo, destaco que a imunidade de jurisdição já foi reconhecida por este Tribunal, como no caso do Acórdão 2.943/2019-TCU-Segunda Câmara, relatado pelo Ministro Augusto Nardes, cuja ementa segue: 
Os organismos internacionais que recebem recursos da União mediante convênios ou instrumentos congêneres, assim como seus funcionários e dirigentes, respondem perante o TCU pelas obrigações pactuadas, salvo se detentores de imunidade de jurisdição no território nacional prevista em tratado firmado pelo Brasil e internalizado na ordem jurídica brasileira.  (destaquei) 
Observe-se que no voto acima o Relator nem chegou a diferenciar a imunidade de jurisdição judicial e administrativa, parecendo assimilar que o termo "imunidade de jurisdição" abrangeria tudo, a judicial e a perante o Tribunal de Contas. O que é muito razoável, já que, como frisado anteriormente, os efeitos sobre o interessado na imunidade são muito parecidos. De mais a mais, no ordenamento jurídico brasileiro o judiciário é a última instância julgadora.
Em linha similar, o Supremo Tribunal Federal, no julgamento do Recurso Extraordinário 1.034.840, Relator Ministro Luiz Fux, reafirmou, com repercussão geral: "o organismo internacional que tenha garantida a imunidade de jurisdição em tratado firmado pelo Brasil e internalizado na ordem jurídica brasileira não pode ser demandado em juízo, salvo em caso de renúncia expressa a essa imunidade".
É exatamente o caso do Instituto Interamericano de Cooperação para a Agricultura, que possui a imunidade de jurisdição garantida em acordo, conforme mencionado anteriormente.
Nesse sentido, compreendendo que a imunidade de jurisdição afasta a competência desta Corte para atuar no caso, pressuposto de validade do processo, entendo que esta TCE deve ser extinta sem julgamento de mérito, assim como votou o Relator, mas acrescentando o fundamento aqui aludido.
Ante o exposto, manifesto a presente declaração de voto, com o objetivo de complementar a análise empreendida pelo Relator.
TCU, Sala das Sessões, em tagDataSessao.
Ministro BRUNO DANTAS
Redator

Instituto Nacional de Colonização e Reforma Agrária (Incra).

3. Responsáveis: Gustavo Pereira da Silva Filho (CPF XXX.263.131-XX); Instituto Interamericano de Cooperação para a Agricultura (CNPJ 00.640.110/0001-18).

BRUNO DANTAS

Augusto Nardes.

13.1. Ministros presentes: Bruno Dantas (Presidente e Redator), Augusto Nardes e Antonio Anastasia.
13.2. Ministro que alegou impedimento na Sessão: Augusto Nardes.
13.3. Ministro-Substituto convocado: Marcos Bemquerer Costa.
13.4. Ministro-Substituto presente com proposta de deliberação vencida: André Luís de Carvalho (Relator).

ANDRÉ DE CARVALHO

Trata-se de tomada de contas especial instaurada pelo Instituto Nacional de Colonização e Reforma Agrária (Incra) em desfavor do Instituto Interamericano de Cooperação para a Agricultura (IICA) , além de Gustavo Pereira da Silva Filho como então representante da entidade, diante da parcial impugnação das despesas supostamente incorridas no Convênio Incra/IICA/CRT/DF n.º 65.009/1996 a partir da falta de comprovação dos dispêndios no Contrato de Consultoria 778/98 destinado à "formulação e implementação de um plano de ação para o desenvolvimento sustentável dos assentamentos" sob o valor original de R$ 69.000,00.
2.	Após a análise final do feito, a Auditora Federal Renata Quilula Medeiros lançou o seu parecer conclusivo à Peça 28, com a anuência dos dirigentes da Secex-Agroambiental (Peças 29 e 30) , nos seguintes termos:
	" (...) HISTÓRICO
2	No âmbito do Convênio INCRA/IICA, CRT/DF 65.009/1996, foi celebrado o Contrato de Consultoria 778/98 com o Sr. Sérgio Moreira da Silva, segundo o qual, conforme Cláusula Terceira (peça 1, p. 44) , foram previstos R$ 89.500,00 para a execução do objeto, dos quais R$ 71.500,00 seriam pagos a título de honorários e R$ 18.000,00 a título de ajuda de custo, que equivalem a doze parcelas de R$ 1.500,00 mensais para cobrir despesas com moradia em Brasília/DF, no período de 2/2/1998 a 31/1/1999. Ocorre que, de acordo com os registros de pagamento identificados pela Comissão Permanente de Tomada de Contas Especial do MDA, o consultor permaneceu vinculado ao Projeto de Cooperação Técnica - PCT-INCRA/IICA, recebendo auxílio moradia, também, no período de 1/2/1999 a 31/12/2001. 
3	Os recursos federais relativos ao Convênio INCRA/IICA CRT/DF 65.009/1996 foram repassados em diversas parcelas, conforme relação de Notas de Empenhos e Ordens Bancárias emitidas em favor do IICA (peça 2, p.76-77) , sendo consideradas para análise da presente instrução as ordens bancárias 2002OB001469 e 2002OB001193, de 1/4/2002 e 20/3/2002, nos valores de R$ 16.281,96 e 508.500,00 (peça 2, p. 76-78) , respectivamente, por terem sido as últimas OBs emitidas que contemplam o valor do débito, e, portanto, menos prejudiciais aos responsáveis quanto à atualização monetária e incidência de eventuais juros de mora. 
4	No Relatório do Tomador de Contas Especial 2/2013 (peça 2, p. 70-96) , no qual os fatos estão circunstanciados, restou caracterizada a responsabilidade solidária do Sr. Gustavo Pereira da Silva Filho com o IICA, em razão da impugnação parcial das despesas relativas ao citado contrato de consultoria, tendo sido apurado como prejuízo o valor original de R$ 69.000,00. 
5	No Relatório de Auditoria 39/2015 (peça 2, p. 188-190) a Controladoria Geral da União (CGU) retrata as questões relatadas no Relatório do Tomador de Contas, responsabilizando solidariamente os responsáveis acima citados pela quantia mencionada. O Certificado de Auditoria e o Parecer do Dirigente do Órgão de Controle Interno concluem pela irregularidade das contas (peça 2, p. 192-193) . O Pronunciamento Ministerial atesta ter tomado ciência das conclusões contidas no Relatório e Certificado de Auditoria, bem como no Parecer da Secretaria Federal de Controle Interno da CGU/PR (peça 2, p. 202) . 
6	Na instrução contida na peça 4, esta Unidade Técnica analisou a conduta dos responsáveis Sr. Gustavo Pereira da Silva Filho, representante do IICA no Brasil à época dos fatos, e do IICA, tendo sido proposta a citação solidária dos responsáveis a fim de que fossem apuradas as irregularidades constatadas na prestação de contas encaminhada pela convenente. 
7	Em cumprimento ao Despacho do Secretário da Secex-Ambiental (peça 6) , foi promovida a citação do Sr. Gustavo Pereira da Silva Filho e do IICA, na pessoa do seu representante legal Sr. MANUEL RODOLFO OTERO, mediante os Ofícios 0058/2016-TCU/SecexAmbiental (peça 9) e 0059/2016- TCU/SecexAmbiental (peça 10) , respectivamente, ambos datados de 1/3/2016. 
8	O objeto de ambas citações foi o débito decorrente da impugnação parcial das despesas do Convênio INCRA/IICA, CRT/DF 65.009/1996, no valor original de R$ 69.000,00, devido à não comprovação das despesas com residência (aluguel) , no valor mensal de R$ 1.500,00, no período de março de 1998 a dezembro de 2001, para justificar pagamento de auxílio moradia do consultor Sérgio Moreira da Silva, contratado por meio do Contrato de Consultoria 778/98. De acordo com o quadro de pagamentos (peça 2, p. 86) , o referido auxílio foi repassado ao consultor no período de março de 1998 a dezembro de 1999, mas as despesas com aluguel não foram comprovadas. Em relação aos meses restantes, mesmo tendo sido solicitados, os repasses ao consultor não foram apresentados (peça 2, p. 90) , tendo sido considerados como documentos comprobatórios as relações de consultores vinculados ao projeto (peça 1. p. 149- 163) . 
9	Recebidas as alegações de defesa dos responsáveis citados (peça 18) , esta unidade técnica propôs acatar parcialmente as alegações apresentadas (peça 21) . Naquela análise, concluiu-se pela procedência do argumento relativo à imunidade absoluta do IICA, por se tratar de pessoa jurídica de direito público externo, cujo Acordo Básico, entre o Governo do Brasil e o IICA, sobre Privilégios e Imunidades e Relações Institucionais, conferiam prerrogativas de imunidades ao Instituto, entre elas, de inviolabilidade de bens e haveres, contra qualquer forma de coação ou intervenção, seja de caráter executivo, administrativo, judicial ou legislativo. Porém, com base no acordo internacional realizado entre o Brasil e o IICA, foi avaliado que esta imunidade não se estendia ao gestor Gustavo Pereira da Silva Filho (peça 21) . 
10	Assim, foi proposta a exclusão do IICA do rol de responsáveis do presente processo e julgar irregulares as contas do Sr. Gustavo Pereira da Silva Filho, imputando-lhe débito e multa em função das despesas não comprovadas de moradia do consultor contratado com recursos da União no âmbito do Convênio INCRA/IICA, CRT/DF 65.009/1996. 
11	Os autos foram então encaminhados ao MP-TCU, para a oitiva prevista no art. 62, inciso III, do Regimento Interno/TCU (peça 24) . O pronunciamento resultante (peça 26) divergiu, em parte, da unidade técnica, proponho que o IICA e o Sr. Gustavo Pereira da Silva Filho tenham suas contas julgadas irregulares, afastando-se, todavia, o débito imputado ao gestor do IICA, Sr. Gustavo Pereira da Silva Filho. 
12	Com fito de complementação da análise técnica em face da nova manifestação acostada à peça 25, os autos foram novamente encaminhados a SecexAmbiental.
	EXAME TÉCNICO
	Da nova documentação juntada pelos responsáveis (peça 25) 
13	O IICA defendeu que, ao contrário do que foi avaliado anteriormente por esta unidade, o Sr. Gustavo Pereira Silva Filho atuou como representante do organismo internacional no Brasil, e que tal informação poderia ser confirmada junto ao Ministério das Relações Exteriores e a Agência Brasileira de Cooperação Técnica.
14	Foi argumentado que a possibilidade de responsabilização do representante do IICA, a partir da análise dos artigos 9° e 10 do Acordo Básico, não se aplicaria ao gestor brasileiro que ora se analisa, porque tais dispositivos dizem respeito aos representantes de Estados Membros participantes das reuniões da Junta Interamericana de Agricultura e do Comitê Executivo, realizadas no Brasil, assim como o pessoal que integre com as respectivas delegações durante o período de exercício de suas funções e no curso de suas viagens de ida ao local da reunião e regresso.
15	Segundo a defesa o Senhor Gustavo Pereira da Silva Filho não é, nem nunca foi, representante de nenhum Estado Membro perante o IICA, nem mesmo do Brasil. A função por ele desempenhada teria sido a de representar o organismo internacional junto ao Brasil. Os atos por ele praticados nesta função, portanto, não teriam sido realizados em nome do Brasil, mas em nome do organismo internacional. Dessa forma, a imunidade do IICA estaria estendida ao referido gestor.
16	O IICA também refutou a análise técnica desta Unidade quanto a não aplicabilidade da imunidade prevista no art. 14 do Acordo Básico, que se refere apenas à imunidade relativa ao processo judicial. Avaliou como disparate o reconhecimento da possibilidade de o órgão de contas atribuir responsabilidade ao representante do organismo internacional no Brasil, mas a Procuradoria da República não poder propor ação para a cobrança do valor da imputação.
17	Nesse ponto foi ressaltado que a atuação do representante do IICA no Brasil se dá por delegação do Diretor Geral, nos termos do art. 26 do referido diploma (peça 25, p. 4) . 
18	Em menção ao art. 16 do Acordo Básico sobre imunidades, afirmou que com a apresentação dos documentos ora anexados, não haveria dúvida sobre os poderes de representação do Sr. Gustavo Pereira da Silva Filho. A defesa fez menção ainda a existência de diversos documentos assinados pelo Senhor Gustavo que comprovariam a sua condição como representante do IICA (peça 25, p. 20) .
19	O IICA também refutou a referência feita na análise técnica à jurisprudência desta Corte, relativa ao Acórdão 6306/2016-TCU-Primeira Câmara, que embasou a tese de afastamento da imunidade do gestor do organismo internacional. A defesa argumentou que tal acordão refere-se a quadro fático diverso do que está sendo avaliado na presente Tomada de Contas. Valeu-se, ainda, da jurisprudência mencionada para inferir que a responsabilidade pelo pagamento indevido que ora se analisa deveria ser imputada ao consultor que os recebeu ou, no limite da responsabilidade, as autoridades brasileiras que determinaram e aprovaram a contratação.
20	Foi alegado ainda que os serviços contratados foram efetivamente prestados com a apresentação e aprovação do produto final, que não houve prejuízo ao erário e que impor a devolução de parcela do preço pactuado para a prestação de serviços significaria permitir o enriquecimento do Estado Brasileiro, por meio da responsabilização de quem não foi destinatário final de tais valores. 
21	Foi defendido que a exigência dos comprovantes das despesas de moradia do Consultor não estava prevista nos contratos firmados no âmbito do Projeto de Cooperação Técnica Internacional e que não foi exigido ou informado oportunamente ao organismo internacional nada nesse sentido. Mas apenas, muitos anos depois é que se trouxe tal necessidade, baseada apenas em regras internas brasileiras, de se requerer tais comprovantes, sem, contudo, exigir sua apresentação diretamente do consultor beneficiado com a ajuda de custo.
22	Por fim a defesa discorreu quanto aos objetivos e importância do IICA, e acusou como arroubo retórico a afirmativa da Unidade Técnica quanto a ausência de elementos que comprovassem a boa-fé nos atos imputados ao IICA. Isto porque, segundo a defesa, as relações internacionais de organismos sérios e tradicionais no direito internacional público, como ocorre no caso do IICA, deve ser sempre baseada nos princípios da boa fé.
	Do Parecer do MP-TCU (peça 26) 
23	O MP-TCU se pronunciou acerca dos argumentos apresentados pelos responsáveis (peça 18) cotejando com análise realizada pela unidade técnica (peça 21) , além de considerar a recente manifestação dos responsáveis juntada aos autos após a realização da análise técnica (peça 25) .
24	Em síntese foi apresentado o entendimento acerca de: a) imunidade absoluta de organismo internacional perante o TCU defendida pelos responsáveis; b) suposto cerceamento de defesa e prescrição em face do transcurso de mais de dez anos entre o encerramento do projeto e a instauração da TCE em análise; e c) ilegitimidade passiva para figurar como responsáveis no processo.
25	Quanto a tese de imunidade absoluta de organismo internacional perante o TCU defendida pelos responsáveis, o MP-TCU discorreu sobre as análises feitas, tanto no âmbito do STF, quanto em decisões recentes desse Tribunal sobre o tema. Resumidamente foi concluído que tais análises se restringiram a afirmar que a imunidade jurisdicional de uma organização internacional é condicionada à existência de um pacto formalizado entre o Brasil e a entidade, em que haja previsão explícita de tal privilégio.
26	Com vistas a aprofundar sua análise e aplicá-la ao presente concreto, o MP-TCU avaliou alguns dispositivos do Acordo Básico realizado entre o IICA e o Governo da República Federativa do Brasil, o Decreto Legislativo 216/1991. Concluiu preliminarmente pela aplicabilidade da tese de imunidade jurisdicional de organização internacional em face da previsão explícita de tal privilégio nos artigos 2 e 3 do pacto formalizado entre o Brasil e o IICA. 
27	Entretanto, foi ressaltado que o artigo 2 supracitado é expresso em afirmar que 'Os Institutos, bem como seus bens e haveres, em qualquer parte e em poder de qualquer pessoa, gozarão de imunidade contra todo processo judicial' e que a doutrina majoritária e a jurisprudência dos Tribunais Superiores conferem natureza administrativa às decisões dos Tribunais de Contas, com fulcro no regramento disposto no artigo 5º, inciso XXXV, da Constituição Brasileira. 
28	Dessa forma o MP-TCU entendeu que a imunidade prevista no artigo 2 do Acordo Básico sobre Privilégios e Imunidades e Relações Institucionais firmado entre o IICA e o Brasil não se aplica à jurisdição dessa Corte. Por isto divergiu do entendimento da unidade técnica ao excluir da relação processual o IICA com base no entendimento genérico da existência de imunidade absoluta de organismos internacionais. 
29	No entanto, foi considerado também o artigo 3 do referido Acordo, que dispõe 'seus bens e haveres, em qualquer parte e em poder de qualquer pessoa, gozarão de imunidade contra busca, requisição, confisco, expropriação e contra qualquer outra forma de coação ou intervenção, seja de caráter executivo, administrativo, judicial ou legislativo'. 
30	Assim, o MP-TCU discordou da aplicação do artigo 2 para afastar a jurisdição do TCU ao caso concreto, porém concordou que a imunidade (advinda do artigo 3) se aplica à atuação dessa Corte. Então concluiu que, de fato, esse Tribunal não pode atingir bens e haveres do IICA, no âmbito da presente tomada de contas especial. 
31	Mas considerou, ainda, que a atuação dessa Corte não se limita a aplicações de multa e/ou ressarcimento de débitos, ou seja, não recai somente em bens e/ou haveres de seus jurisdicionados.
32	O MP-TCU ressaltou que as funções básicas dessa Corte podem ser agrupadas em: fiscalizadora, consultiva, informativa, judicante, sancionadora, corretiva, normativa e de ouvidoria, e por vezes, assumem até o caráter educativo. Portanto, avaliou que retirar a atuação do TCU, com base no entendimento genérico da imunidade jurisdicional de uma organização internacional com pacto formalizado entre o Brasil e a entidade com previsão explícita de tal privilégio, é simplista, e, até mesmo, um desempoderamento de todas as outras atuações que esse Tribunal pode ter, além das funções sancionadora e fiscalizadora (visto que no âmbito dessas funções que o Tribunal aplicaria multas, buscaria ressarcimentos de débitos e atuaria em bens/haveres de seus jurisdicionados) . 
33	Foi concluído, ainda, em sentido macro, que retirar a atuação do TCU para o caso afetaria, inclusive, a soberania do país na defesa de seus interesses nacionais. Mesmo não se sujeitando às medidas coercitivas dessa Corte, considerando o tratado firmado, o afastamento da atuação desse Tribunal feriria o interesse público dado que é o interesse da sociedade de conhecer os gastos e valores repassados dos cofres públicos. 
34	Dessa forma, o MP-TCU reafirmou o entendimento da análise técnica, refutado na nova manifestação dos responsáveis, de que o TCU é competente para fiscalizar a aplicação dos recursos relativos a acordos de cooperação firmados entre a União e organismo internacional quando houver repasses de recursos federais (Acórdão 6306/2016-TCU-Primeira Câmara) . 
35	Foi ressaltado, ainda, que cada caso deve ser analisado especificamente. No Acordo firmado IICA e o Governo Brasileiro, a imunidade se restringiu a processos judiciais e a extensão de imunidade feita em processos administrativos recaiu somente aos bens e haveres do IICA. 
36	Dessa análise, o MP-TCU concluiu que o IICA deve continuar na relação processual, julgando-se suas contas irregulares, porém sem possibilidade de cobrança do débito solidário inicialmente proposto (peça 4) . Tal entendimento permitiria que o TCU busque outros meios de atuar junto ao IICA, tal como um possível cadastro no CADIRREG (Cadastro de Responsáveis com Contas Julgadas Irregulares) , exemplificativamente.
37	Em análise da extensão da imunidade do IICA ao gestor Gustavo Pereira da Silva Filho, o MP-TCU debruçou-se novamente no Acordo entre o Governo da República Federativa do Brasil e o IICA, estabelecido através do Decreto Legislativo 216/1991, especificamente nos artigos de 9 a 17.
38	Preliminarmente o MP-TCU avaliou que os artigos 9 e 10 se aplicam aos representantes dos Estados Membros participantes das reuniões da Junta Interamericana de Agricultura e do Comitê Executivo realizadas no Brasil, e, portanto, não seriam aplicáveis ao Sr. Gustavo Pereira da Silva Filho, que figura nos autos como Representante Adjunto do Escritório do IICA no Brasil (peça 25, p. 10) . 
39	Entendeu, no entanto, pela aplicação do artigo 14 que garante imunidade aos funcionários do quadro de Pessoal do Instituto contra todo processo judicial relativo a palavras escritas ou faladas e a todos os atos por eles praticados em caráter oficial. E considerando a imunidade restrita a processos judiciais prevista neste artigo, foi avaliado que a esse gestor deva ser conferida a mesma análise realizada para o Instituto IICA. 
40	Foi acrescentado que, diante da imunidade de jurisdição, a execução de débitos, no âmbito judicial ou extrajudicial, não ocorreria. No entanto, não afastaria, no âmbito administrativo, que o responsável tenha suas contas julgadas irregulares. 
41	Quanto ao suposto cerceamento de defesa e prescrição em face do transcurso de mais de dez anos entre o encerramento do projeto e a instauração da TCE em análise. O MP-TCU concluiu como tese improcedente, em face do art. 37, § 5° da Constituição Brasileira, que dispõe que danos ao erário são imprescritíveis, não se aplicando o art. 205 do Código Civil alegado pelos responsáveis. 
42	O MP-TCU examinou, ainda, a tese de ilegitimidade passiva para figurar como responsáveis no processo, já que os responsáveis argumentaram que não obtiveram qualquer vantagem em relação ao pagamento da ajuda de custo pactuada com o consultor Sérgio Moreira da Silva, e, portanto, caso fosse devido qualquer ressarcimento, este não deveria ser pelo IICA ou pelo Sr. Gustavo Pereira da Silva Filho, mas sim pelo consultor contratado que recebeu os recursos financeiros.
43	Nesse ponto o MP-TCU fez menção a análise técnica previamente realizada, corroborando que a discussão gira em torno do dever de prestar contas e que a jurisprudência desta Corte de Contas é uníssona no sentido de que compete ao gestor comprovar a boa e regular aplicação dos recursos públicos, cabendo-lhe o ônus da prova (Acórdão 3623/2015-TCU-Primeira Câmara, 426/2010-TCU-1ª Câmara, 3134/2010- Segunda Câmara, 3.501/2010-TCU-2ª Câmara, 3.808/2010-TCU-2ª Câmara e 2.436/2009-TCU-Plenário) . 
44	Desse modo, concluiu que o argumento dos responsáveis não merece prosperar, visto que o dever de prestar contas foi infringido.  Isto porque, apesar de defenderem que o responsável na tomada de contas especial em apreço devesse ser o Sr. Sérgio Moreira da Silva, consultor contratado pelo Contrato de Consultoria 778/98 (peça 1, p. 42-46) , de acordo com o artigo 70, parágrafo único, da Constituição Federal, somente às pessoas físicas ou jurídicas, públicas ou privadas, às quais se confia a gestão pública, recai a obrigação de prestar contas. Ressaltou que o consultor contratado não atuou como gestor público, mas tão somente como um fornecedor ou um prestador de serviços em troca de uma contraprestação financeira, não competindo a ele a obrigação de prestar contas, mas sim ao Sr. Gustavo Pereira da Silva Filho.
	Análise
45	Na nova manifestação dos responsáveis (peça 25) foi argumentado que os artigos 9° e 10 do Acordo Básico estabelecido entre o IICA e o Brasil -  Decreto Legislativo 216/1991, não se aplicaria ao Sr. Gustavo Pereira Silva Filho porque ele não atuava como representante de Estados Membros participantes das reuniões da Junta Interamericana de Agricultura e do Comitê Executivo, realizadas no Brasil, mas sim como representante do IICA no Brasil.
46	De fato, os novos elementos trazidos aos autos demonstram que o referido gestor figura nos autos como Representante Adjunto do Escritório do IICA no Brasil (peça 25, p.10) , o que permite acolher tal alegação, já que os artigos 9° e 10 do Acordo Básico supramencionado dizem respeito aos representantes de Estados Membros participantes das reuniões da Junta Interamericana de Agricultura e do Comitê Executivo, realizadas no Brasil. 
47	Assim, conclui-se, também, que se aplica ao Sr. Gustavo Pereira Silva Filho, o artigo 14 do Decreto Legislativo 216/1991, que garante imunidade aos funcionários do quadro de Pessoal do Instituto contra todo processo judicial relativo a palavras escritas ou faladas e a todos os atos por eles praticados em caráter oficial. 
48	Por outro lado, o parecer do MP-TCU (peça 26) aprofundou a análise quanto a questões de imunidades conferidas aos organismos internacionais e seus representantes. Apesar de ter concluído pela aplicabilidade da tese de imunidade jurisdicional de organização internacional ao IICA, em face da previsão explícita de tal privilégio nos artigos 2º e 3º no pacto formalizado entre o instituto e o Brasil, entendeu que tal imunidade não é absoluta no presente caso concreto.
49	O MP-TCU verificou que a imunidade pactuada com o IICA se restringe a processos judiciais, conforme previsto nos artigos 2º e 14 do Acordo Básico sobre Privilégios e Imunidades firmado entre o IICA e o Brasil, assim não se aplica à jurisdição dessa Corte. Tal entendimento coaduna-se com a doutrina majoritária e a jurisprudência dos Tribunais Superiores, as quais conferem natureza administrativa às decisões dos Tribunais de Contas, com fulcro no regramento disposto no artigo 5º, inciso XXXV, da Constituição Brasileira.
50	Entretanto, ao examinar o artigo 3º do referido Acordo, que dispõe 'seus bens e haveres, em qualquer parte e em poder de qualquer pessoa, gozarão de imunidade contra busca, requisição, confisco, expropriação e contra qualquer outra forma de coação ou intervenção, seja de caráter executivo, administrativo, judicial ou legislativo', o MP-TCU avaliou que a imunidade advinda do artigo 3º se aplica à atuação dessa Corte, mas somente no que tange ao não atingimento de bens e haveres do IICA, estendendo-se a seus representantes.
51	Assim, no âmbito da presente tomada de contas especial, estaria afastada a aplicação de multa e imputação de débito ao IICA e seu representante, mas não a atuação desta Corte em suas demais atribuições. 
52	Em tais análises o MP-TCU discordou do entendimento da análise técnica preliminar que havia concluído pela aplicabilidade da tese de imunidade absoluta ao IICA, ao tomar como base os Acórdão 7019/2012-TCU-Primeira Câmara e 10012/2016-TCU-2ª Câmara.
53	No entanto, diante do aperfeiçoamento da análise jurídica realizada pelo MP-TCU, corrobora-se com o entendimento do MP-TCU no sentido de que a jurisdição do TCU não deve ser afastada no presente caso concreto, uma vez que a atuação dessa Corte engloba as funções fiscalizadora, consultiva, informativa, judicante, sancionadora, corretiva, normativa e de ouvidoria, e por vezes, assumem até o caráter educativo.
54	Além disso, conforme o pronunciamento do MP-TCU, este Tribunal não se limita a aplicações de multa e/ou ressarcimento de débitos, ou seja, não recai somente em bens e/ou haveres de seus jurisdicionados. Assim, o afastamento da atuação desse Tribunal feriria o interesse público dado que é o interesse da sociedade de conhecer os gastos e valores repassados dos cofres públicos.
55	Note-se que a imunidade conferida a organismos internacionais reconhecidos em julgados anteriores, tanto no STF (Recurso de Revista TST-RR-I 04100-29.2008.5.15.0 116) , como nas decisões desta Corte (Acórdão 7019/2012-TCU-Primeira Câmara e Acórdão 10012/2016-TCU-Segunda Câmara) , que seguiram o entendimento prévio do STF, basearam-se no fato de que tais organismos são regidos por acordos e tratados firmados com o Brasil. Ou seja, a imunidade de jurisdição não é um atributo inerente à condição de organização internacional, mas rege-se pelo que se encontra efetivamente pactuado com o Brasil nos acordos ou tratados firmados.
56	Veja-se a transcrição da relatoria do Acórdão 10012/2016-TCU-Segunda Câmara, que foi aprovado por unanimidade:
'É preciso ficar claro que a imunidade de jurisdição não é um atributo inerente à condição de organização internacional. A regra é, portanto, que elas não as tenha. Esses entes de direito público externo somente a gozarão, perante o Estado brasileiro, se existente norma específica nesse sentido, ou seja, tratados constitutivos e acordos de sede solenemente celebrados pelo Brasil nos quais estejam definidos os privilégios e imunidades que terão determinada organização internacional e seu pessoal no âmbito jurisdicional do Estado receptor. Caso contrário, não haverá qualquer distinção, para efeito de exercício da jurisdição, entre essas entidades de direito público externo e as demais pessoas jurídicas de direito interno.' (grifei) .
57	Dessa forma, reafirma-se o entendimento da análise técnica prévia, que também obteve o aval do MP-TCU, mas que foi refutado na nova manifestação dos responsáveis, de que o TCU é competente para fiscalizar a aplicação dos recursos relativos a acordos de cooperação firmados entre a União e organismo internacional quando houver repasses de recursos federais (Acórdão 6306/2016-TCU-Primeira Câmara) . 
58	Como a imunidade acordada entre o Brasil e o IICA se restringiu a processos judiciais e a extensão de imunidade feita em processos administrativos recaiu somente aos bens e haveres, conclui-se, em sintonia com o parecer do MP-TCU, que o IICA deve continuar na relação processual, julgando-se suas contas irregulares, porém sem possibilidade de cobrança do débito.
59	Quanto ao Sr. Gustavo Pereira da Silva Filho, avalia-se que deva ser conferida a mesma análise realizada para o IICA, considerando que o gestor também goza das mesmas imunidades do Instituto. No entanto, no âmbito administrativo, nada impede que o responsável tenha suas contas julgadas irregulares, já que não logrou comprovar a boa e regular aplicação dos recursos federais repassados ao IICA por força do Convênio firmado com o Incra.
60	Quanto ao suposto cerceamento de defesa e prescrição em face do transcurso de mais de dez anos entre o encerramento do projeto e a instauração da TCE em análise, reafirma-se a análise técnica já realizada neste ponto (peça 21) , que, em consonância com a análise realizado pelo MP-TCU, concluiu como tese improcedente, em face do art. 37, § 5° da Constituição Brasileira, que dispõe que danos ao erário são imprescritíveis, não se aplicando o art. 205 do Código Civil alegado pelos responsáveis. 
61	Igualmente, reafirma-se a análise técnica anteriormente realizada sobre a tese de ilegitimidade passiva para figurar como responsáveis no processo. Ou seja, avalia-se improcedente, visto que o dever de prestar contas, que cabia ao Sr. Gustavo Pereira da Silva Filho, foi infringido.
62	Portanto, não deve prosperar o argumento dos responsáveis de que não foi obtida qualquer vantagem em relação ao pagamento da ajuda de custo pactuada com o consultor contratado, e, portanto, caso fosse devido qualquer ressarcimento, este não deveria recair sobre o IICA ou o Sr. Gustavo Pereira da Silva Filho, mas sim pelo consultor contratado que recebeu os recursos financeiros.
63	Nesse ponto o MP-TCU acrescentou que a discussão gira em torno do dever de prestar contas e que a jurisprudência desta Corte de Contas é uníssona no sentido de que compete ao gestor comprovar a boa e regular aplicação dos recursos públicos, cabendo-lhe o ônus da prova (Acórdão 3623/2015-TCU-Primeira Câmara, 426/2010-TCU-1ª Câmara, 3134/2010-TCU-2ª Câmara, 3.501/2010-TCU-2ª Câmara, 3.808/2010-TCU-2ª Câmara e 2.436/2009-TCU-Plenário) . 
64	Por todo exposto, propomos acolher parcialmente a defesa apresentada. Todavia, os argumentos trazidos pelos responsáveis não foram suficientes para elidir as irregularidades apontadas.  Assim, em concordância com as conclusões do Parecer do MP-TCU, consideramos que o IICA e o Sr. Gustavo Pereira da Silva Filho devam ter suas contas julgadas irregulares, sem, contudo, aplicar-lhes penalidade de multa nem cobrança de débito.
	CONCLUSÃO
65	Foi analisada a nova documentação de defesa do IICA e do Sr. Gustavo Pereira da Silva Filho, representante do IICA no Brasil à época dos fatos, em razão da impugnação parcial de despesas relativas ao Contrato de Consultoria 778/98, realizado no âmbito do Convênio Incra/IICA, CRT/DF 65.009/1996, no qual foi apontado o valor original de R$ 69.000,00 como prejuízo pela não comprovação de despesas de aluguel do consultor Sérgio Moreira da Silva.
66	Os argumentos apresentados de cerceamento de defesa e prescrição em face do transcurso de mais de uma década entre o encerramento do projeto e a instauração da presente TCE foram avaliados improcedentes, porque danos ao erário são imprescritíveis, em face do art. 37, § 5° da Constituição Brasileira.
67	 Da mesma forma, a tese de ilegitimidade passiva para figurar como responsáveis no processo não deve prosperar, uma vez que compete ao gestor comprovar a boa e regular aplicação dos recursos públicos, cabendo-lhe o ônus da prova (Acórdão 3623/2015-TCU-Primeira Câmara, 426/2010-TCU-1ª Câmara, 3134/2010-TCU-2ª Câmara, 3.501/2010-TCU-2ª Câmara, 3.808/2010-TCU-2ª Câmara e 2.436/2009-TCU-Plenário) . 
68	Por outro lado, em face do que foi estabelecido no Acordo Básico, entre o Governo do Brasil e o IICA, sobre Privilégios e Imunidades e Relações Institucionais e dos novos elementos trazidos aos autos, que comprovam que o Sr. Gustavo Pereira da Silva Filho atuou como representante do Instituto, concluiu-se pela procedência do argumento quanto a extensão da imunidade aplicável ao IICA ao referido gestor.
69	Contudo, a partir do aprofundamento da análise do conteúdo do Acordo Básico pactuado, concluiu-se que a imunidade conferida ao IICA não é absoluta no presente caso concreto, uma vez que a imunidade de jurisdição não é um atributo inerente à condição de organização internacional, mas rege-se pelo que se encontra efetivamente avençado. 
58.	Como a imunidade acordada entre o Brasil e o IICA se restringiu a processos judiciais e a extensão de imunidade feita em processos administrativos recaiu somente aos bens e haveres, conclui-se, em sintonia com o parecer do MP-TCU, que o IICA deve continuar na relação processual, julgando-se suas contas irregulares, porém sem possibilidade de cobrança do débito. E essa mesma análise aplica-se, também, ao Sr. Gustavo Pereira da Silva Filho.
70	Portanto, conclui-se que a atuação deste Tribunal, que vai além da esfera judicante e da aplicação de multas e imputação de débito, não deve ser afastada. 
71	Uma vez que as alegações de defesa apresentadas não foram suficientes para sanear as irregularidades atribuídas ao IICA e ao Sr. Gustavo Pereira da Silva Filho, em razão da não comprovação da boa e regular aplicação dos recursos federais repassados ao IICA por força do Convênio firmado com o Incra, a obrigação de prestar contas não foi integralmente cumprida. 
72	Dessa forma, propõe-se julgar irregulares as contas do IICA e do Sr. Gustavo Pereira da Silva Filho, sem, contudo, aplicar-lhes penalidade de multa nem cobrança de débito.
73	Em face da imunidade a processos judiciais conferida ao IICA, deixo de propor o encaminhamento ao Procurador-Chefe da Procuradoria da República em Brasília, nos termos do § 3º do art. 16 da Lei 8.443/1992 c/c o § 7º do art. 209 do Regimento Interno do TCU.
	PROPOSTA DE ENCAMINHAMENTO
74	Diante do exposto, submetemos os autos à consideração superior, propondo ao Tribunal:
	a) com fundamento nos arts. 1º, inciso I, 16, inciso III, alínea 'c' e § 2º da Lei 8.443/1992 c/c arts. 1º, inciso I, 209, inciso III e § 5º, do Regimento Interno, que sejam julgadas irregulares as contas do Instituto Interamericano de Cooperação para a Agricultura - IICA (CNPJ: 00.640.110/0001-18) e do Sr. Gustavo Pereira da Silva Filho (CPF: XXX.263.131-XX) , representante do Instituto Interamericano de Cooperação para a Agricultura - IICA no Brasil à época dos fatos; e
b) dar ciência do acórdão que vier a ser proferido aos responsáveis e ao Instituto Nacional de Colonização e Reforma Agrária - INCRA, destacando que o inteiro teor da deliberação, incluindo relatório e voto, pode ser consultado no endereço www.tcu.gov.br/acordaos."
3.	Por intermédio, enfim, do Exmo. Sr. Subprocurador-Geral Lucas Rocha Furtado, o MPTCU anuiu à aludida proposta da unidade técnica, tendo lançado o seu parecer à Peça 31 pela seguinte linha:
	" (...)  Trata-se de tomada de contas especial instaurada pelo Instituto Nacional de Colonização e Reforma Agrária-INCRA, em desfavor do Sr. Gustavo Pereira da Silva Filho e do Instituto Americano de Cooperação para a Agricultura-IICA, em razão da impugnação parcial de despesas relativas ao Convênio INCRA/IICA, CRT/DF 65.009/1996, especificamente, a não comprovação de despesas relativas ao Contrato de Consultoria 778/98, que teve por objeto 'formulação e implementação de um plano de ação para o desenvolvimento sustentável dos assentamentos'.
	A unidade técnica, ao analisar as alegações de defesa do IICA e do Sr. Gustavo Pereira da Silva Filho, havia proposto acatar parcialmente as alegações apresentadas. A Secex-Ambiental havia concluído pela procedência do argumento quanto à imunidade absoluta do IICA, por se tratar de pessoa jurídica de direito público externo, cujo Acordo Básico, entre o Governo do Brasil e o IICA, sobre Privilégios e Imunidades e Relações Institucionais, confeririam prerrogativas de imunidades ao Instituto, entre elas, o da inviolabilidade de bens e haveres, contra qualquer forma de coação ou intervenção, seja de caráter executivo, administrativo, judicial ou legislativo. Apesar disso, a unidade técnica entendeu que esta imunidade não se estendia ao gestor Gustavo. Sendo assim, a proposta inicial da unidade técnica foi no sentido de excluir da relação processual o IICA e julgar irregulares as contas do Sr. Gustavo com condenação de débito pelos valores apontados (peça 21) . 
Ressalto que já tive oportunidade de me manifestar nos autos (peça 26) quando, naquela oportunidade, divergi, em parte da unidade técnica. Isso porque a Secex-Ambiental havia proposto excluir da relação processual o IICA com base em entendimento genérico acerca da existência de imunidade absoluta de organismos internacionais. Em meu parecer, entendi que cada caso deveria ser analisado especificamente.
 Sendo assim, analisando especificamente o Acordo firmado entre o Governo da República Federativa do Brasil e o IICA através do Decreto Legislativo 216/199, defendi que a imunidade garantida ao Instituto se restringiu a processos judiciais. A extensão de imunidade feita em processos administrativos recaiu somente aos bens e haveres do IICA. Desse modo, defendi que o IICA deveria continuar na relação processual, com proposta de julgamento pela irregularidade de suas contas, porém sem possibilidade de cobrança do débito.
Ressalto, mais uma vez, que a atuação dessa Corte não se limita a aplicações de multa e/ou ressarcimento de débitos. Isso porque, as funções básicas dessa Corte podem ser agrupadas em: fiscalizadora, consultiva, informativa, judicante, sancionadora, corretiva, normativa e de ouvidoria.  Sendo assim, afastar a atuação do TCU, com base no entendimento genérico da imunidade jurisdicional de uma organização internacional com pacto formalizado entre o Brasil e a entidade com previsão explícita de tal privilégio, seria simplista, e, até mesmo, um desemponderamento de todas as outras atuações que esse Tribunal pode ter, além das funções sancionadora e fiscalizadora.
Quanto ao Sr. Gustavo, defendi que esse responsável figurava nos autos como Representante Adjunto do Escritório do IICA no Brasil. Sendo assim, ele representaria o IICA perante o Brasil, mas não representaria o país - isto ocorreria se fosse um representante de Estado Membro.  Desse modo, a ele deveria ser aplicado o art. 14 do Acordo firmado entre o Governo da República Federativa do Brasil e o IICA, e não os artigos 9 e 10 os quais foram utilizados pela unidade técnica na primeira análise. 
Considerando a garantia de imunidade aos funcionários do quadro de Pessoal do Instituto contra todo processo judicial relativo a palavras escritas ou faladas e a todos os atos por eles praticados em caráter oficial, por atuar como uma longa manus do IICA perante o Brasil, e considerando a imunidade restrita a processos judiciais do artigo 14 do Acordo, defendi que a esse gestor deveria ser conferida a mesma análise realizada ao Instituto Interamericano de Cooperação para a Agricultura. Sendo assim, as contas desse gestor também deveriam ser julgadas, sendo afastado, todavia, o débito apontado pela unidade técnica. 
Naquela oportunidade, enquanto os autos estavam em meu Gabinete, foram protocoladas informações as quais eu já considerei na análise previamente realizada, porém as informações não haviam sido analisadas pela unidade técnica. Ainda assim, eu considerei aquelas informações em meu parecer anterior (peça 26) e, apesar da análise de mérito realizada por mim, propus, alternativamente, o retorno dos autos à unidade técnica. Vossa Excelência acatou essa sugestão (peça 27) .
Após nova análise da Secex-Ambiental (peça 28) , verifico que a unidade instrutiva acompanhou e reproduziu todos os argumentos por mim inicialmente feitos. 
Considerando que antecipei minha análise visando celeridade e economia processual, não havendo novos elementos para análise e não havendo aspectos divergentes entre minha proposta e a nova análise realizada pela unidade técnica, ratifico meu parecer à peça 26 e acompanho a proposta da unidade técnica à peça 28 no sentido de julgar irregulares as contas do Instituto Interamericano de Cooperação para a Agricultura - IICA e do Sr. Gustavo Pereira da Silva Filho."
É o Relatório.

Henrique Neves da Silva (OAB-DF 7.505), entre outros, representando o Instituto Interamericano de Cooperação Para Agricultura, além de Gustavo Pereira da Silva Filho.

Subprocurador-Geral Lucas Rocha Furtado.

TOMADA DE CONTAS ESPECIAL. INSTITUTO INTERAMERICANO DE COOPERAÇÃO PARA A AGRICULTURA. PREJUÍZO AO EXERCÍCIO DA AMPLA DEFESA E DO CONTRADITÓRIO DIANTE DO LONGO TRANSCURSO DE TEMPO DESDE AS SUPOSTAS FALHAS. AUSÊNCIA DOS PRESSUPOSTOS PARA A CONSTITUIÇÃO E O DESENVOLVIMENTO VÁLIDO E REGULAR DO PROCESSO. ARQUIVAMENTO DA TCE SEM O JULGAMENTO DE MERITO. ENVIO DE CIÊNCIA PREVENTIVA E CORRETIVA. COMUNICAÇÃO.

TOMADA DE CONTAS ESPECIAL (TCE)

Secretaria de Controle Externo da Agricultura e do Meio Ambiente (Secex-Agroambiental).

Trata-se de tomada de contas especial instaurada pelo Instituto Nacional de Colonização e Reforma Agrária (Incra) em desfavor do Instituto Interamericano de Cooperação para a Agricultura (IICA) , além de Gustavo Pereira da Silva Filho como então representante da entidade, diante da parcial impugnação das despesas supostamente incorridas no Convênio Incra/IICA/CRT/DF n.º 65.009/1996 a partir da falta de comprovação dos dispêndios no Contrato de Consultoria 778/98 destinado à "formulação e implementação de um plano de ação para o desenvolvimento sustentável dos assentamentos" sob o valor original de R$ 69.000,00.
2.	Como visto, a partir do Relatório de TCE n.º 2/2013 (Peça 2, p. 70-96) , o tomador de contas especial assinalou a responsabilidade em desfavor do Instituto Interamericano de Cooperação para a Agricultura, além de Gustavo Pereira da Silva Filho como então representante da entidade, pelo cogitado dano ao erário sob o valor original de R$ 69.000,00.
3.	De todo modo, no âmbito do TCU, a Secex-Agroambiental promoveu a citação do Instituto Interamericano de Cooperação para a Agricultura, além de Gustavo Pereira da Silva Filho, pelo cogitado dano ao erário em face da não comprovação das despesas para a residência (aluguel) sob o valor mensal de R$ 1.500,00, durante o período de março de 1998 a dezembro de 2001, em função do pagamento de auxílio-moradia a Sérgio Moreira da Silva como consultor contratado por meio do Contrato de Consultoria 778/98.
4.	Os responsáveis apresentaram as suas alegações de defesa, tendo sustentado, entre outras circunstâncias, a imunidade do IICA, como pessoa jurídica de direito público externo, em face do Acordo Básico com o Brasil e a extensão dessa imunidade a Gustavo Pereira da Silva Filho, como representante do organismo internacional no Brasil, sem prejuízo de anotar que a documentação sobre o aluguel deveria ser exigida do aludido consultor, como pessoa física, mas, após o longo transcurso de tempo, restaria inviabilizado o pleno exercício da ampla defesa pelo aludido consultor.
5.	De todo modo, após a análise final do feito (Peça 27, 28 a 30) , a unidade técnica propôs a irregularidade das contas do Instituto Interamericano de Cooperação para a Agricultura, além de Gustavo Pereira da Silva Filho, sem imputar-lhes o cogitado débito; tendo o Parquet especial anuído a essa proposta (Peça 31) .
6.	O TCU pode incorporar, parcialmente, o parecer da unidade técnica a estas razões de decidir, sem prejuízo, porém, de promover o arquivamento da presente TCE, diante do anunciado prejuízo ao pleno exercício da ampla defesa, promovendo o envio, contudo, da adicional ciência preventiva e corretiva para que, doravante, o Incra evite a recorrência em falhas semelhantes nas prestações de contas.
7.	Bem se sabe que, em sintonia, entre outros, com o Acórdão 6306/2016-TCU-Primeira Câmara, a jurisprudência do TCU estaria orientada no sentido de que, no âmbito dos acordos de cooperação técnica internacional com a aplicação de recursos federais, a responsabilização pela irregularidade não decorreria da eventual função desempenhada no organismo internacional cooperador, mas, sim, da sua atuação como gestor dos recursos federais nos correspondentes projetos, podendo, assim, não ser aplicada a cogitada imunidade prevista no Decreto n.º 27.784, de 1950, em favor, especialmente, do efetivo gestor dos recursos federais.
8.	Ocorre, todavia, que a defesa do aludido gestor restaria efetivamente inviabilizada, até porque ele não teria como apresentar os comprovantes pessoais das despesas realizadas na moradia por Sérgio Moreira da Silva, diante da falta de convocação do aludido consultor em citação neste processo, devendo o TCU observar, ainda, que a realização da aludida citação, no presente momento, não seria mais adequada em função do longo transcurso do tempo superior a 20 anos.
9.	Bem se vê que, na análise do aludido Convênio Incra/IICA/CRT/DF n.º 65.009/1996, o ente repassador deveria ter feito a previsão sobre a efetiva comprovação dos eventuais dispêndios com o auxílio-moradia na prestação de contas, não subsistindo a menor razoabilidade, todavia, em tentar exigir a respectiva documentação depois de transcorrido o longo tempo desde o objeto pactuado.
10.	O TCU deve promover o envio, então, da anunciada ciência preventiva e corretiva no sentido de a administração do Incra prever, em seus convênios ou instrumentos congêneres, o detalhamento individual dos dispêndios, na prestação de contas, para o auxílio-moradia, entre outras verbas de natureza pessoal ou indenizatória, passando a promover a efetiva responsabilização dos beneficiários diante do inadimplemento da respectiva prestação de contas.
11.	Diante, portanto, dos elementos de convicção até aqui obtidos neste processo, o TCU pode promover o arquivamento da presente tomada de contas especial, sem o julgamento de mérito, nos termos do art. 212 do RITCU, em função da ausência dos pressupostos de constituição e desenvolvimento válido e regular do processo, sem prejuízo, no entanto, de promover o envio da anunciada ciência preventiva e corretiva.
Ante o exposto, pugno pela prolação do Acórdão ora submetido a este Colegiado.
TCU, Sala das Sessões, em 7 de junho de 2022.
Ministro-Substituto ANDRÉ LUÍS DE CARVALHO 
Relator